臺灣嘉義地方法院民事判決
110年度訴字第650號
原      告  黃杞鍾  

訴訟代理人  黃文力律師
被      告  黃天賜    住嘉義縣○○鄉○○村00鄰○○○0號                          之00
訴訟代理人  陳怡君律師
上列當事人間請求所有權移轉登記事件，本院於民國111年4月12
日言詞辯論終結，判決如下：     
    主  文
被告應將坐落嘉義縣○○鄉○○○段○○○○段000○0地號、面積1,426平
方公尺土地應有部分2分之1之所有權，移轉登記予原告所有。
訴訟費用由被告負擔。
    事實及理由
一、原告主張：緣兩造為兄弟關係，坐落嘉義縣○○鄉○○○段○○○○
    段000○0地號、面積1,426平方公尺土地（下稱系爭土地）及
    其上未辦保存登記之建物（門牌號碼為編列嘉義縣○○鄉○○村
    00鄰○○○0○00號、1之28號，計2戶，下稱1之27號、1之28號
    建物）原為兩造之父親即訴外人黃福財所有，黃福財於民國
    78年2月14日將系爭土地贈與給兩造，每人應有部分各2分之
    1。系爭土地因當時農業發展條例（下稱農發條例）之限制
    ，農地不得移轉為共有，故原告所有系爭土地應有部分2分
    之1只能借名登記於被告名下，由被告登記為系爭土地之所
    有權人，兩造間成立借名登記契約。原告茲以起訴狀為終止
    系爭土地借名登記契約之意思表示，既然兩造間之借名登記
    契約業已終止，則原告自得適用或類推適用民法委任規定即
    民法第529條、第541條第1項規定，請求被告將系爭土地應
    有部分2分之1之所有權移轉登記予原告名下。並聲明：被告
    應將系爭土地應有部分2分之1之所有權，移轉登記予原告所
    有。
二、被告則以：系爭土地原為兩造之父親黃福財所有，黃福財於
    78年2月14日並無贈與系爭土地給原告之意思，被告自登記
    為所有人時起即以所有人之意思對系爭土地保有使用收益處
    分權，並保有系爭土地所有權狀正本，且繳納地價稅及房屋
    稅迄今，兩造間就系爭土地既沒有成立借名登記契約，亦未
    為任何書面協議。縱認本件有借名登記存在（被告否認），
    原告主張因農發條例規定無法移轉共有，故當時登記在被告
    名下云云，然原告自承農發條例已於89年1月26日修法取消
    農地不能移轉共有之限制，自斯時起，原告已處於得行使請
    求權之狀態，卻遲至110年12月7日方起訴，倘其有任何權利
    （被告否認之），也因其請求權迄至104年1月25日，因15年
    間不行使而消滅，是被告主張時效抗辯，拒絕履行等語，資
    為抗辯，並聲明：原告之訴駁回。
三、得心證之理由：
　㈠兩造係兄弟，黃福財於78年2月24日與被告以贈與為登記原因
    簽訂土地贈與所有權移轉契約書，將系爭土地贈與被告，嗣
    於同年3月31日被告登記為系爭土地所有人。被告並分別於
    同年3月12日及5月4日設定新台幣（下同）150萬元及250萬
    元之普通抵押權給原告，分別於同年3月31日及5月5日完成
    抵押權設定登記，又上述抵押權於84年3月24日登記因清償
    原因塗銷，且系爭土地之所有權狀正本目前由被告所持有等
    事實，有系爭土地贈與所有權移轉契約書、土地登記第二類
    謄本、臺灣省嘉義縣土地登記簿在卷可考(見本院卷第149至
    第151頁、第15頁、第235至第239頁)，且為兩造所不爭執，
    是此部分事實，先堪認定。
　㈡原告主張其與被告就系爭土地有借名登記契約存在，則為被
    告所否認，並以前詞置辯，是本件爭點厥為：㈠兩造就系爭
    土地是否有成立借名登記契約？㈡倘有成立借名登記契約，
    其移轉登記請求權是否已罹於時效？
　㈢兩造就系爭土地有成立借名登記契約：
　  ⒈按當事人主張有利於己之事實者，就其事實有舉證之責任
      ，民事訴訟法第277條前段定有明文。又借名登記係契約
      行為，原告主張借名登記關係存在，應就借名登記契約確
      已成立之事實，負舉證責任，若其先不能舉證，則被告就
      其抗辯事實即令不能舉證，或其所舉證據尚有疵累，亦應
      駁回原告之請求（最高法院87年度台上字第562號判決同
      此意旨參照）。復按當事人就其主張之利己事實，固須依
      民事訴訟法第277條規定負證明之責，惟證據資料並不以
      能直接單獨證明之直接證據為限；凡先綜合其他情狀，證
      明某事實，而某事實依經驗法則或論理法則，足以推認該
      待證事實存在，該證明某事實之間接證據，亦包括在內。
      是法院認定當事人所爭執之事實，應依證據，此證據不以
      可直接單獨證明之直接證據為限，如能以間接證據證明間
      接事實，且綜合諸間接事實，得以在符合論理及經驗法則
      下，推認待證事實為真實者，亦無不可(最高法院106年度
      台上字第1722號、106年度台簡上字第49號、107年度台上
      字第344號判決意旨參照)。再按稱「借名登記」者，謂當
      事人約定一方將自己之財產以他方名義登記，而仍由自己
      管理、使用、處分，他方允就該財產為出名登記之契約。
      又主張法律關係存在之當事人，須就該法律關係發生所須
      具備之特別要件，負舉證之責任。而此特別要件之具備，
      茍能證明間接事實，且該間接事實與要件事實間，依經驗
      法則已足推認其因果關係存在者，亦無不可，非以直接證
      明要件事實為必要(最高法院106年度台上字第234號、107
      年度台上字第414號判決意旨參照)。
　  ⒉原告提出本院82年度認字第707號認證書所附兩造母親黃蕭
      雪之聲明書記載：「本人係黃天賜、黃杞鍾之母。茲先夫
      黃福財於過逝前將農地（坐落水上鄉崎子頭段崎子頭小段
      地號貳貳壹之壹號約四三一坪）過戶給三子黃天賜，現該
      筆土地以黃天賜為登記名義人。其實當時先夫黃福財與本
      人意思為將該筆土地平均分配給黃天賜、黃杞鍾二子。因
      農業發展條例之限制。不得移轉為該二人所持分。故先過
      戶於三子。等將來法令有所變更之後，黃天賜應將該二分
      之一持分過戶於其弟黃杞鍾。」等語，有認證書附卷可稽
      (見本院卷第17至第21頁)。被告抗辯：該聲明書之文字非
      黃蕭雪所書寫亦非黃蕭雪之筆跡且內容涉及法律文字，黃
      蕭雪為文盲、不識字，依其智識能力無法理解該聲明書之
      內容，公證處之認證僅得認證其形式之真正而無從證明內
      容之真實云云。然依系爭聲明書之代筆人即證人呂松永證
      述：「當時黃蕭雪講一句我寫一句。我一句一句念給黃蕭
      雪聽，公證人在旁邊聽。」等語（見本院卷第309、311頁
      ），而證人呂松永係兩造之妹婿，與兩造並無恩怨，並無
      偏頗一方為不實證言之必要，其證言應堪採信。是依呂松
      永證言，可認黃蕭雪雖不識字，然仍能表達其所欲表達之
      意思，同時亦有公證人在旁見證，足徵該聲明書之內容係
      依黃蕭雪之真意所為，被告上開所辯，並無可採。準此，
      系爭聲明書雖非兩造所訂定，然細繹聲明者黃蕭雪即兩造
      之母親及內文，依經驗法則可推斷系爭土地對兩造而言，
      應非任一方得取得全部之權利，僅係因法律規定而使被告
      暫先登記所有全部之權利而已，則原告主張其就系爭土地
      應有部分2分之1與被告成立借名登記契約，信而有徵。
　　⒊依110年11月22日上午6時43分之兩造對錄音譯文：「原告
      ：你什麼時候要把土地登記還給我？被告：現在可以登記
      了嗎？原告：可以啊，現在可以去登記了。被告：你去地
      政問。原告：我地價稅已繳費幾十多年了，自從爸去世到
      現在。被告：你也有使用，你不用繳錢嗎？原告：那你也
      要還我了，現在可以還了，你應該還給我。被告：你可以
      打電話去問，上個月我也有打電話去地政問了阿，我也不
      要掛那個臭名萬世。原告：多少錢？被告：850元，我也
      不要掛那個臭名萬世呀。原告：因為我有去問過了，可以
      登記。被告：那個有分民國幾年到幾年，可以登記？你要
      去地政問看看是幾年到幾年，你要去看民國幾年登記的，
      到民國幾年，我有打去問要還你，他說沒辦法就是沒辦法
      。原告：但是我去問代書，他說可以。被告：要不然你去
      地政問問看，那個是最準確的。你不用爭了，上次你喊要
      告的時候，我就有打電話去問過了。原告：我不是要告你
      ，我是問你可以分割嗎？被告：我也有想要還給你。原告
      ：我是通知你，不是要告你，要告你法院就通知了。被告
      ：你這樣就是要走到法院流程去了阿，你好好跟我說，我
      會去問，他就說你是民國幾年登記的就是沒辦法，所以就
      不用再說，你再去問看看再跟我說，是民國幾年後登記的
      ，那個不一樣。原告：不然我問代書，他說可以。被告：
      我不會給你吃這一塊，我沒有缺這一塊，我兒子在外面買
      房子買1-2千萬，我沒缺這一塊，台北還有買一間，我沒
      缺這一塊地。原告：各人有各人的權利，你把我的權利佔
      去了。被告：不然你去問完再來跟我說，不然你不要繳錢
      也沒關係。原告：我不是不要繳錢，只是爸當初要登記我
      名子的時候，我也說兄弟大家都有份，你看看我有沒有叫
      老二叫你回來嗎？你回來時爸說你是兄長要登記你的名子
      ，那時候就兩個人沒辦法登記。被告：你就去地政查看看
      ，不要在這邊相爭，那是民國幾年到幾年不同所以沒辦法
      ，真的我不會騙你。原告：不然你最少也要持分給我吧。
      被告：怎麼持分？原告：我問到的狀況是可以持分的。被
      告：沒辦法，可以一個名子不能兩個名子，那都沒辦法。
      原告：持分哪有沒辦法的？被告：那個沒辦法，我有去問
      完了，沒辦法。原告：我再來問看看，哪有沒辦法的。」
      等語，有錄音光碟及譯文附卷可稽(見本院卷第209至第21
      0頁、證件存置袋)。被告抗辯：上開錄音係違法錄音而不
      具證據能力云云，然按談話錄音內容如非隱私性之對話，
      又無介入誘導致有誤引虛偽陳述之危險性，基於證據保全
      之必要性及手段方法之社會相當性考量，自應承認其證據
      能力（最高法院94年度台上字第2001號判決意旨參照）。
      本件原告於錄音當下或前後並未有任何違法抑或誘導被告
      為非任意供述之行為，且原告基於紀錄與被告間之對話內
      容之原因進行錄音，並未侵害被告法律上所保護之權利，
      亦難認有任何違法行為之存在，是上開錄音譯文應具有證
      據能力且得作為判斷之依據，被告上開所辯，並無可採。
      又被告抗辯上開錄音中其所述：「我也有想要還給你」並
      非針對系爭土地之發言云云，然本院訊問被告有幾筆土地
      時，被告陳稱：只有221-1地號土地（即系爭土地）等語
      （見本院卷第385頁），故被告錄音當時係針對系爭土地
      之陳述無訛，被告上開所辯，亦無可採。準此，依上開錄
      音譯文足證原告就系爭土地有應有部分之權利，借名登記
      在被告名下，被告藉詞推託不移轉登記。
　　⒋黃福財於78年3月31日將系爭土地贈與登記於被告名下，被
      告於贈與登記同日即78年3月31日及嗣後同年5月5日設定
      登記150萬元及250萬元之普通抵押權給原告之事實，已如
      上述。且兩造於設定上開抵押權時，並無金錢債權債務關
      係存在，為兩造所不爭執，而設定抵押權必有某種原因存
      在，被告豈會在無金錢債權債務關係存在之情形下，無端
      就系爭土地設定抵押權給原告，此有違常理，故應以原告
      主張兩造間係因農發條例修正前之規定，致黃福財先將系
      爭土地登記予被告之名下之時並由被告設定抵押權予原告
      以保障原告就系爭土地應有部分2分之1所有權為可採。
　　⒌自黃福財將系爭土地贈與登記被告名下後，原告皆有使用
      系爭土地之行為，更於系爭土地上之鐵皮屋租予他人並收
      取孳息之事實，堪認原告有自己管理、使用系爭土地之行
      為。另原告繳納110年系爭土地地價稅之一半，有上述錄
      音譯文可參，佐以被告110年地價稅繳款書（見本院卷第1
      99頁），其繳納期限係110年11月1日至同年11月30日，被
      告並於同年11月22日向原告請求850元。被告雖抗辯：850
      元係土地使用費而非地價稅之一半，因地價稅為1,704元
      ，一半為852元，與850元不符，進而原告所給付非地價稅
      云云。然依原告給付之時間點與金額，被告係收到地價稅
      繳款書後不久請求，且金額僅差距「2元」，難認因些微
      之差距逕認非給付地價稅而係其他支出，故由此亦可此推
      認原告給付850元係基於借名人之身分負擔地價稅之一半
      ，而具備使用收益借名土地之意思。準此，原告有基於借
      名人之身分管理、使用系爭土地，洵堪認定。
　  ⒍綜上所述，原告主張：黃福財於78年2月14日將系爭土地贈
      與兩造，每人應有部分各2分之1，因農發條例修正前不得
      移轉為共有之規定，致黃福財先將系爭土地登記予被告之
      名下之時並由被告設定抵押權予原告以保障原告於系爭土
      地上之權利，兩造就系爭土地應有部分2分之1有成立借名
      登記契約等語，堪予採信，被告抗辯：兩造就系爭土地應
      有部分2分之1並未成立借名登記契約云云，並無可採。至
      被告抗辯：縱使因為設定抵押權而被原告認為可主張借名
      登記，原告主張之兩造間借名登記關係也於84年3月20日
      一同至地政事務所塗銷抵押權登記後業已終止云云，然為
      原告所否認，且若兩造於84年3月20日塗銷抵押權時，兩
      造間之借名登記關係業已終止，被告於110年11月22日上
      午6時43分之錄音當下理應表示原告就系爭土地已無權利
      ，系爭土地與原告無關，而非為如同譯文所述「我也有想
      要還給你」、「我不會給你吃這一塊」等語，此外被告未
      舉證證明兩造間之借名登記契約已終止，是被告上開所辯
      ，亦無可採。　
　㈣原告之移轉登記請求權尚未罹於時效：
　  ⒈按請求權因15年不行使而消滅。但法律所定期間較短者，
      依其規定；消滅時效，自請求權可行使時起算。以不行為
      為目的之請求權，自為行為時起算。民法第125條、第128
      條分別定有明文。又所謂請求權可行使時，乃指權利人得
      行使請求權之狀態而言。至於義務人實際上能否為給付，
      則非所問（最高法院63年台上字第1885號判例意旨參照）
      。次按借名登記契約準用委任之規定，故借名登記契約成
      立後，當事人任何一方得隨時終止，得終止時而不終止，
      並非其借名登記關係當然消滅，必待借名登記關係消滅後
      ，始得請求返還借名登記財產，故借名登記財產之返還請
      求權消滅時效，應自借名登記關係消滅時起算（最高法院
      103年度台上字第1466號判決意旨參照）。再按受任人因
      處理委任事務，所收取之金錢、物品及孳息，應交付於委
      任人。受任人以自己之名義，為委任人取得之權利，應移
      轉於委任人；當事人之任何一方，得隨時終止委任契約。
      民法第541條、第549條第1項分別定有明文。
　　⒉本件原告主張以起訴狀為終止系爭土地應有部分2分之1借
      名登記契約之意思表示，兩造就系爭土地借名登記契約於
      起訴狀繕本送達被告即110年12月10日（見本院卷第35頁
      ）時因終止而消滅，消滅時效自此時方起算，原告之請求
      權並未罹於15年之消滅時效，則原告請求被告應將系爭土
      地應有部分2分之1之所有權，移轉登記予原告所有，即屬
      有據。
　　⒊被告抗辯：縱認本件有借名登記存在，然農發條例已於89
      年1月26日修法取消農地不能移轉共有之限制，自斯時起
      ，原告已處於得行使請求權之狀態，卻遲至110年12月7日
      方起訴，也因其請求權迄至104年1月25日，因15年間不行
      使而消滅。另兩造於84年3月20日一同至地政事務所辦理
      塗銷抵押權登記，此一時點迄至本件起訴時亦已罹於15年
      時效。是以，被告主張時效抗辯，拒絕履行云云。經查，
      兩造就系爭土地成立借名登記契約，已如上述，又原告於
      借名登記契約存續中迄至起訴前，並未終止契約使借名登
      記契約關係消滅，在本件起訴前，其類推適用委任契約請
      求返還之權利尚未發生，自無時效起算之問題，遑論請求
      權已罹於消滅時效，是被告上開所辯，並無可採。
四、綜上所述，原告類推適用民法委任契約之法律關係，請求被
    告應將系爭土地應有部分2分之1之所有權，移轉登記予原告
    所有，為有理由，應予准許。
五、本件事證已臻明確，兩造其餘之攻擊或防禦方法及未經援用
    之證據，經本院斟酌後，認為均不足以影響本判決之結果，
    自無逐一詳予論駁之必要。另被告聲請訊問證人劉基福，以
    資證明系爭土地上之房屋二樓均為被告黃天賜出資興建，因
    該建物由誰出資興建與本件借名登記契約存否間不具關連性
    ，核無調查之必要，爰不予訊問，附此敘明。
六、訴訟費用負擔之依據：民事訴訟法第78條。 　　　　
中　　華　　民　　國　　111 　年　　4 　　月　　26　　日
                          民一庭法　官　黃茂宏   
以上正本係照原本作成。
如對本判決上訴須於判決送達後20日內向本院提出上訴狀。 
如委任律師提起上訴者，應一併繳納上訴審裁判費。 
中　　華　　民　　國　　111 　年　　4 　　月　　26　　日
                               書記官  官佳慧